【裁判字號】    99,交聲,547
【裁判日期】    991230
【裁判案由】    違反道路交通管理處罰條例聲明異議
【裁判全文】
臺灣新竹地方法院交通事件裁定         99年度交聲字第547號
原處分機關  交通部公路總局新竹區監理所新竹市監理站
異  議  人
即受處分人  坤恒工程企業有限公司
代  表  人  蔡坤恒
上列異議人因違反道路交通管理處罰條例案件，對於交通部公路
總局新竹區監理所新竹市監理站中華民國 99年9月17日所為之竹
監新四字第裁51-E00000000號裁決處分，聲明異議，本院裁定如
下：
    主  文
原處分撤銷。
坤恒工程企業有限公司不罰。
    理  由
一、按異議人，不服第8 條主管機關所為之處罰，得於接到裁決
    書之翌日起20日內，向管轄地方法院聲明異議，又法院認為
    聲明異議有理由或聲明異議雖無理由而原處分不當或違法者
    ，應以裁定將原處分聲明異議部分撤銷，並自為裁定，道路
    交通管理處罰條例第87條第1 項、道路交通事件處理辦法第
    19條分別定有明文。次按，裝載砂石、土方未依規定使用專
    用車輛或其專用車廂未合於規定或變更車廂者，處汽車所有
    人新臺幣（下同）40,000元以上80,000元以下罰鍰，並當場
    禁止通行，道路交通管理處罰條例第29條之1第1項定有明文
    。
二、原處分意旨略以：異議人即受處分人坤恒工程企業有限公司
    所有車牌號碼143-TK號自用一般大貨車，於民國99年5月24
    日11時12分許行經新竹縣湖口工業區○○道時，遭新竹縣政
    府警察局交通隊攔查因有「裝載土方未依規定使用專用車輛
    」之違規，故依道路交通管理處罰條例第29條之1第1項之規
    定，裁處異議人罰鍰60,000元等語。
三、異議意旨略以：異議人坤恒工程企業有限公司所有車牌號碼
    143-TK 號自用一般大貨車，於99年5月24日11時12分許行經
    新竹縣湖口工業區○○道時，因載運土方經過磅總重 16.81
    噸，核重 9.9噸，超載6.91噸，經警攔檢舉發違反道路交通
    管理處罰條例第29條之2第3項之規定，並填掣新竹縣政府警
    察局竹縣警交字第 E00000000號通知單舉發，對此罰單異議
    人並無疑義，並已繳納罰鍰，但隔數日又接到由同一員警於
    99 年6月13日開立之另紙第 E00000000號通知單舉發異議人
    有駕駛同一車輛，於同一時間、地點，有「載運土方，未依
    規定使用專用車輛」之情形，並經原處分機關依道路交通管
    理處罰條例第29條之1第1項規定，裁處應繳納罰鍰60,000元
    ，惟異議人認為其所有系爭車輛當時係載運磚頭而非土方，
    並無該條之適用，況且員警再度填掣之上開舉發通知單（舉
    發單號 E00000000號），並非當場舉發而係逕行舉發，不合
    逕行舉發之要件，爰依法聲明異議等語。
四、按道路交通管理處罰條例第 7條之2第1項明文規定：「汽車
    駕駛人之行為有下列情形之一，當場不能或不宜攔截製單舉
    發者，得逕行舉發：一、闖紅燈或平交道。二、搶越行人穿
    越道。三、在道路收費停車處所停車，不依規定繳費。四、
    不服指揮稽查而逃逸，或聞消防車、救護車、警備車、工程
    救險車之警號不立即避讓。五、違規停車或搶越行人穿越道
    ，經各級學校交通服務隊現場導護人員簽證檢舉。六、行經
    設有收費站、地磅之道路，不依規定停車繳費或過磅。七、
    經以科學儀器取得證據資料證明其行為違規」，其立法意旨
    在於立法者第1至6款所定特定道路違規行為，因考量其發生
    往往係在瞬間，或係由交通警察執行勤務時恰巧目睹，事實
    上不便立刻以攝影、錄影器材取證之情形所在多有，且該等
    違規事實由人之感官即可充分判定，非必以科學儀器始能偵
    測得知；至如超速或酒醉駕車等人之感官不當然即可判定之
    違規行為，或其他非屬上開列舉範圍內之違規行為，乃規定
    於同條第1項第7款須需科學儀器採證始能逕行舉發，以保障
    舉發行為之正確性及憑信性。是以如非道路交通管理處罰條
    例第 7條之2第1項第1至第6款所列舉之情形，因無從推定員
    警之舉發為真正，即不得逕行舉發之。次按，「行為人有本
    條例之情形者，應填掣舉發違反道路交通管理事件通知單，
    並於被通知人欄予以勾記，其通知聯依下列規定辦理：…。
    四、逕行舉發者，應按已查明之資料填註車牌號碼、車輛種
    類、車主姓名及地址，並於通知單上方空白處加註逕行舉發
    之文字後，由舉發機關送達被通知人」，違反道路交通管理
    事件統一裁罰基準及處理細則第11條第1項第1款、第4 款亦
    有明文，是以，本件舉發員警填掣舉發違反道路交道管理事
    件通知單，自應依上開規定行之。
五、經查：
(一)、本件異議人坤恒工程企業有限公司所有之系爭車輛於上開時
    地有超載及載運土方，未依規定使用專用車輛之2 項違規行
    為，為新竹縣政府警察局交通隊以異議人違反道路交通管理
    處罰條例第29條之2第3項、第29條之1第1項之規定分別掣開
    竹縣警交字第E00000000號、第E00000000號舉發通知單，移
    送原處分機關裁決，惟異議人僅對竹縣警交字第 E00000000
    號即原處分機關之竹監新四字第裁51-E00000000號裁決書聲
    明異議，是本院審理範圍僅限於異議人「載運土方，未依規
    定使用專用車輛」之部分，合先敘明。
(二)、異議人之代表人固辯稱系爭車輛當時載運者多為紅磚而非土
    方，故無道路交通管理處罰條例第29條之1第1項之適用云云
    ，惟查，證人即掣單員警葉國璋於本院調查時結證稱：「（
    請簡述本件舉發經過為何？）當天是99年 5月24日我執勤，
    上午10至12時巡邏勤務，我在上午11點左右的時候，在湖口
    工業區○○道攔查 3部大貨車，第1部143-TK，第2部311-TK
    ，第 3部7H-262大貨車，他們因為沒有蓋帆布所以眼睛一看
    就可以看出來他們是載運土方， 3部大貨車都是，我認為有
    超載嫌疑，所以請他們 3個司機到湖口工業區的貨櫃場，讓
    他們在那邊的固定地磅過磅， 3部車都超載，所以全部開載
    運土方超載」、「（你當時確實很明確的告訴 3位駕駛人他
    們是因載運土方超載，所以依規告發？）是」、「（你當時
    看到本件異議人的車上是否載運的是土方？）是」、「（異
    議人的車上除了土方，是否還有載運磚塊？）沒有」、「（
    有無其他意見補充？）異議人確實是載運土方」、「（對於
    異議人法代所言，有何意見？）異議人的車確實都是土方，
    沒有磚塊，我有看，這個部分我很確定，因為當天異議人寫
    申訴單的時候，我有去調錄影帶…」等語在卷綦詳（本院卷
    第28頁背面至第29頁），且經本院當庭勘驗舉發違規當時之
    錄音光碟，其內容為：「男警：99年 5月24日上午11點12分
    ，在湖口工業區攔查3部大貨車，那個、載運土方，1部是14
    3-TK，第2部是311-TK，第3部是CH-262，3 部車子載運土方
    ，全部超載，現在依規告發」等情（本院卷第28頁背面至第
    29頁），可知異議人於證人葉國璋當場開單告發之時，亦未
    爭執其所載運者並非「土方」，參以證人葉國璋亦證稱：「
    （如果你看到土方與磚塊混在一起，會如何處理？）會請駕
    駛人出示3項證明文件，第1，向環保單位申請核准處理廢棄
    物的執照；第2，就是廢棄物的清運來源證明；第3、就是異
    議人向公司行號或是公務行政機關的載運工程合約書，如果
    說缺少其中 1項的話，就是廢棄物的來源有問題，我會通知
    新竹縣環保局派人來稽查」、「（當天你都沒有這樣做，是
    否因為異議人載運的全部都是土方，而沒有其他的磚塊或是
    廢棄物？）是」、「（如果載運的不是廢棄物，而是可以用
    的磚塊，要如何處理？）如果是可以用的磚塊，就是回收級
    配，一樣是歸類在砂石土方裡面，所以也是要由專用的車輛
    ，就是砂石專用車，或是混合砂石車」等語（本院卷第29頁
    ），足認證人葉國璋於開單告發時非常明確注意異議人所載
    運之物確係「土方」，而非其他物品，是異議人所有車牌號
    碼143-TK號自用一般大貨車，於99年 5月24日11時12分許行
    經新竹縣湖口工業區○○道時，遭新竹縣政府警察局交通隊
    攔查時確係裝載土方之事實，應可認定。又異議人所有之系
    爭車輛依規定不得載運砂石土方，除有該車輛之車輛查詢單
    附卷可稽外，並為異議人之代表人所不否認（本院卷第24頁
    至第25頁），故系爭車輛於上揭時、地有使用不得載運砂石
    土方之車輛載運土方之事實，亦足認定。
(三)、另異議人爭執本件之舉發程序並非合法乙節，按「逕行舉發
    」限於有前述道路交通管理處罰條例第 7條之2第1項明定之
    事由為限，觀諸該條項所列逕行舉發要件得知：１、逕行舉
    發之原因在於「當場不能或不宜攔截製單舉發者」，即當事
    人不明之情形下始有逕行舉發程序之適用。相對於「當場舉
    發」為當事人確定，則無例外適用逕行舉發程序之必要。２
    、「逕行舉發」交通違規事件，係適用於違規行為明確，但
    當事人不明之狀況，苟如不符合前開第7條之2規定之例外情
    形，即不得遽以逕行舉發。次按，違反道路交通管理事件統
    一裁罰基準及處理細則第6條第2項規定：「公路主管及警察
    機關就其主管業務，查獲違反道路交通管理之行為者，應本
    於職權舉發或處理之」，惟此等舉發，仍須依正當法律程序
    ，不得任意為之。而所謂「舉發」，係指道路交通管理之執
    法人員，發現交通違規事實後，填掣舉發違反道路交通管理
    事件通知單，予以告發後，始由主管機關予以裁決；故除當
    場舉發之案件外，如逕行舉發者，應將舉發通知單通知受處
    分人，給予受處分人裁決前有陳述意見之機會，舉發機關應
    依違反道路交通管理事件統一裁罰基準表及處理細則第11條
    規定，就已查明之資料填註車牌號碼、車輛種類、車主姓名
    或地址，並於通知單上方空白處加註逕行舉發之文字後，由
    舉發機關送達被通知人，始完成舉發之程序而發生效力。經
    查:
１、異議人於上揭時、地，因載運土方超重，經警當場舉發，惟
    員警並未同時舉發異議人有違反道路交通管理處罰條第29條
    之1第1項之情事，嗣經送新竹縣監理所新竹市監理站始發現
    有上開違規行為，另補開竹縣警交字第 E00000000號函予以
    舉發等情，已如前述，且原處分所指違規事實係發生於99年
    5月24日11時12分許，惟卷附舉發通知單之填單時間為99年6
    月13日，而舉發通知單上亦無「收受通知聯者簽章欄」，顯
    見系爭舉發通知單並非當場填掣，而係事後逕行舉發無疑。
２、交通違規之舉發既分為當場舉發及逕行舉發，而逕行舉發之
    受處分人並無當場向舉發員警辯駁、陳述意見之機會，故道
    路交通管理處罰條例第 7條之2第1項已明文限制得逕行舉發
    之情形，則交通勤務警察或依法令執行交通稽查任務人員如
    欲採行逕行舉發之方式取締交通違規，均應符合道路交通管
    理處罰條例第7條之2第1項所規定之7款情形始可，倘不符合
    該等情形，即不得由行政機關以其便利、經濟考量，任意以
    逕行舉發之方式舉發交通違規，否則將置人民權益之保障及
    法律明文之規定於不顧。然本件舉發員警於上開時、地即已
    知悉異議人有道路交通管理處罰條例第29條之1第1項之違規
    行為，有舉發違規當時之錄音光碟及證人葉國璋於本院審理
    時結證稱：「男警：好像、監理單位有、有沒有那個、登記
    是那個砂石專用車，看你們行照上面沒有寫，蛤？」、「（
    當天你都沒有這樣做，是否因為異議人載運的全部都是土方
    ，而沒有其他的磚塊或是廢棄物？）是」、「（異議人的車
    是否屬於砂石專用車或是混合砂石車？）都不是，我有看行
    照，都沒有註記…」等語可證（本院卷第23頁、第29頁），
    故本件異議人違規事實及違規行為人明確，舉發員警於當場
    即已知明知異議人所有車輛載運者係土方而非砂石，且依該
    車輛行照上記載亦清楚可知該車輛係不得載運土方之一般大
    貨車，原得當場掣開舉發通知單，確未依法定程序當場舉發
    ，則其公權力之行使顯然未盡周延，是本件異議人固有載運
    土方未依規定使用專用車輛之違規行為，但因非屬同條例第
    7條之2得予逕行舉發之範圍，且本案原舉發單位之執勤員警
    並無當場不能或不宜攔截掣單舉發之情事，其法定程序不無
    瑕疵。
六、綜上，合法舉發乃處分機關依法裁罰之前提要件，異議人縱
    有舉發機關所指違規行為，然本件舉發既不合於法定程序，
    原處分機關據為裁決處分，即非允當，應由本院撤銷原處分
    ，併為異議人不罰之論知。
七、應依道路交通事件處理辦法第19條，裁定如主文。
中    華    民    國    99    年    12    月    30    日
                  交通法庭法  官        楊數盈
以上正本證明與原本無異。
如不服本裁定，應於裁定送達後5 日內向本院提出抗告狀。
中    華    民    國    99    年    12    月    30    日
                          書記官        陳麗麗

司法院資訊處製作；財團法人民間司法改革基金會備份。
